臺灣新北地方法院民事判決
109年度訴字第1572號
原      告  陳建宏  
訴訟代理人  周福珊律師
複代理人    蔡士民律師
被      告  陳志成  

上列當事人間給付票款事件，本院於民國111年3月8日言詞辯論
終結，判決如下：
    主  文
原告之訴及假執行之聲請均駁回。
訴訟費用由原告負擔。
    事實及理由
一、原告主張：
  ㈠查原告陳建宏與被告陳志成為兄弟關係。因兩造母親陳林玉
    枝於102年6月2日過世（原證一），於死亡時遺有坐落新北
    市○○區○○段0000地號之土地，面積106平方公尺，權利範圍5
    分之1，及其上同地段10026建號，門牌號碼為新北市○○區○○
    ○路0段00巷0弄00號，權利範圍1分之1之房屋（下簡稱三重
    房地），合先敘明。
  ㈡再查，兩造同為母親陳林玉枝之繼承人，並達成遺產分割之
    共識，兩造遂於102年7月18日簽訂遺產分割協議書，約定由
    被告陳志成以新台幣（下同）200萬元取得原告陳建宏之應
    繼分(原告陳建宏之應繼分由被告陳志成繼承）（參原證二
    ，下稱系爭協議），並開立票據號碼111826號，票面金額20
    0萬元，發票曰期為102年7月18日，免除作成拒絕證書之本
    票予原告陳建宏收執（參原證三，下稱系爭本票）。原告陳
    建宏於簽立系爭協議時即依約用印三重房地之繼承登記所需
    之文件，並交付印鑑證明正本及身分證影本各乙份予林家蓁
    代書辦理繼承登記，並已於102年7月24日完成繼承登記(原
    證四）。詎料，原告陳建宏持系爭本票向被告陳志成提示付
    款時，竟未獲兌現，經原告陳建宏多次催討，被告陳志成均
    置之不理、拒不給付。
  ㈢按票據上之權利，對本票發票人自到期日起算；見票即付之
    本票，自發票日起算，3年間不行使，因時效而消滅；票據
    上之債權，雖依本法因時效或手續之欠缺而消滅，執票人對
    於發票人或承兒人，於其所受利益之限度，得請求償還；本
    票未載到期日者，視為見票即付，票據法第22條第1項前段
    、第4項、第120條第2項分別定有明文。經查，原告陳建宏
    就系爭本票雖未於發票日起3年内行使票據權利，然被告陳
    志成乃係因原告陳建宏將其就三重房地之應繼分轉讓予其，
    方開立系爭本票予原告收執，因此被告陳志成若向原告陳建
    宏主張時效抗辯不予給付票款200萬元，揆前所述，其顯然
    受有三重房地應有部分2分之1財產之利益，原告陳建宏自得
    爰依票據法第22條第4項規定行使票據上利益償還請求權。
    因此，原告陳建宏依上開規定向被告陳志成請求給付票款20
    0萬元，洵屬有據。
  ㈣退步言之，縱認原告陳建宏不得爰依票據法第22條第4項之規
    定行使利益償還請求權，向被告陳志成請求給付款項200萬
    元，惟系爭本票乃被告陳志成為受讓原告陳建宏就三重房地
    之應繼分而開立交付予原告，故原告陳建宏亦得依系爭協議
    請求被告陳志成給付，自不待言。
  ㈤本件系爭協議書係由被告親自用印，核屬真正，被告雖訛稱
    該協議書係為偽造云云，然迄今未舉證以實其說，是其該部
    分主張，洵無足採：
  ⒈按「私文書經本人或其代理人簽名、蓋章或按指印或有法院
    或公證人之認證者，推定為真正」民事訴訟法第358條第1項
    定有明文。又印章由自己蓋用，或由有權使用之人蓋用為常
    態，由無權使用之人蓋用為變態，故主張變態事實之當事人
    ，應就此負舉證責任，最高法院110年度台上字第3035號民
    事判決可資參照。
  ⒉經查，系爭協議書乃兩造於102年7月18日母親陳林玉枝骨灰
    進塔儀式結束後，經原告前往被告現住地之新北市○○區○○○
    路0段00巷0弄00號1樓，於該處門口由被告親自提出其繕打
    之系爭協議書，經雙方當場蓋章用印後隨同系爭本票交付予
    原告，是系爭協議書核屬真正且有效，並無疑義。
  ⒊尤其，覾以系爭協議書上所載：「乙方（按，即被告）同意
    以新台幣貳百萬元整取得甲方（按，即原告）之應繼分（甲
    方之應繼分由乙方繼承）」等語（原證2參照），互核原證9
    原告與代書林家蓁之對話錄音譯文亦明確指出「被告確實曾
    答應以200萬元購買原告之應繼分」乙節，與系爭契約書所
    載內容，若合符節，堪認兩造確有達成本件給付200萬元之
    合意。
  ⒋又被告雖辯以：伊沒見過系爭協議書、系爭協議書係以電腦
    繕打，無親筆簽名，其上蓋印之印文為便章而非屬其所有云
    云，否認該協議書之真正，然查，系爭協議書乃由被告親自
    繕打，其自然知悉系爭協議書之內容，已如前述，且於現今
    電腦普及之時代，具法律效力之文書以電腦繕打始為常態，
    況文書之效力與是否係以電腦繕打或由本人、代書親手書寫
    ，全然無涉；又依民法第3條第2項之規定，蓋章與簽名乃生
    同等之效力，而不以親筆簽名為必要，其蓋印之印章種類亦
    不以印鑑章為限，況衡以一般民間協議以個人私章、便章蓋
    印者，比比皆是，豈有以印章種類為便章即否認其真正之理
    ；再者，被告既辯稱系爭協議書上之印文，非其所有，依前
    開民事訴訟法第358條第1項之規定暨最高法院110年度台上
    字第3035號民事判決之意旨，自應就其主張舉證證明之，然
    被告迄今空口否認，完全未就原告有何盜蓋、盜刻其印章之
    事實，盡其主張或舉證責任，洵以，被告雖以前詞置辯，然
    均屬臨訟之詞，洵非可採。
  ⒌附須向　鈞院稟明，原告與被告之配偶王月英間，即曾因渠
    等拒絕依約給付支票票款所生糾紛，經　鈞院另案105年度
    重訴字第493號民事案件審理（該案已確定，原證10： 鈞院
    105年度重訴字第493號民事判決），斯時渠等即曾以支票係
    遭原告盜蓋、偽造等不實理由欲脫免責任，如今被告故技重
    施，無端否認，顯非手足間本於誠信友愛下應有之舉，請　
    鈞院併予參酌。
  ⒍基上，本件系爭協議書係由被告親自用印，核屬真正，原告
    依約請求被告給付200萬元，堪屬合法且有理由，懇請　鈞
    院詳鑒。
  ㈥系爭本票乃被告親自簽名按捺指紋後所簽發，亦具形式上之
    真正，被告辯稱該簽名非其所為云云，與卷內客觀事證全然
    不符，要不可採：
  ⒈按「文書之真偽，得依核對筆跡或印跡證之。」民事訴訟法
    第359條第1項定有明文。
  ⒉經查，本件蒙　鈞院劬勞多次將系爭本票與其他被告所不爭
    執之筆跡資料送請鑑定，然均經法務部調查局及內政部警政
    署刑事警察局函覆以「欠缺足夠陳志成於102年間所書之簽
    名筆跡憑比，就所送資料尚無法鑑定」等語，拒絕作出判斷
    。然查，系爭本票之筆跡因年代較遠無法鑒定，並不表示筆
    跡係屬偽造，　鈞院依前開民事訴訟法第359條第1項之規定
    本得依職權逕行核對筆跡真偽，洵以，經核卷內被告所不爭
    執之比對樣本如：1.陳志成109年8月21日、109年11月20日
    及110年2月5日當庭親寫筆跡4紙、2.陳志成華泰銀行開戶資
    料、3.陳志成臺灣企銀開戶資料、4.中華電信股份有限公司
    營運處號碼可攜服務申請書、5.忠泰汽車電裝品有限公司公
    司登記案卷內股東同意書、6.新北市三重戶政事務所-陳志
    成102年7月8日印鑑登記證明申請書等被告親筆筆跡，以肉
    眼觀之，無論勾勒、運筆特徵、筆順、轉折、結構、神韻，
    均與系爭本票上被告之簽名明顯相同，細覾「志成」二字中
    「心」均以連筆方式書寫，「成」更是有其獨特連貫筆法，
    此個人特殊簽名習慣確非常人所能隨意模仿；互核原證7、
    原證8所示錄音譯文暨協議書之內容，亦可見被告處心積慮
    欲取回系爭本票，以脫免其責，均已足徵系爭本票確為被告
    親簽，祈請　鈞院明察。
  ⒊基上，系爭本票乃被告親自簽名按捺指紋後所簽發，亦具形
    式上之真正，原告爰依票據法第22條第4項、第120條第2項
    等規定，請求被告給付票款200萬元，亦屬合法且有理由。
　㈦並聲明：
　⒈被告陳志成應給付原告陳建宏200萬元，及自起訴狀繕本送達
    翌日起至清償日止，按週年利率百分之5計算之利息。
  ⒉訴訟費用由被告負擔。
  ⒊原告願供擔保，請准宣告假執行。
二、被告則以：
　㈠被告否認原告所提原證二、三之文書形式真正性：
  ⒈被告從未與原告簽訂原證二所示之協議書，也未曾簽發本票
    ，合先敘明。查原告出示之「協議書」，通篇以電腦繕打而
    成，也無親筆簽名，被告從未見過此份協議書，其上蓋印為
    一般木頭便章，非屬被告所有，此份協議書之形式真正性顯
    有可疑，該文件非被告作成。
  ⒉按「票據為無因證券，係謂票據所表彰之權利，與其基礎之
    原因關係各自獨立，票據權利之行使不以其原因關係存在為
    前提，至該票據本身是否真實，如當事人發生爭執時，仍應
    由票據權利人負證明之責。」最高法院84年度台上字第1633
    號民事判決意旨參照。蓋被告從未簽發號碼111826號之商業
    本票予原告，其上指印、簽名均非被告所為，依前開高法院
    84年度台上字第1633號民事判決意旨、最高法院65年度第6
    次民庭庭長會議決議（一）之意見，應由執票人就本票為真
    正之事實，先負舉證責任。
  ⒊綜上，被告否認原告提出之協議書及本票之形式真正性，請
    原告就真正性先負舉證責任。
  ㈡兩造母親陳林玉枝之遺產明細及繼承方式如下：
  ⒈緣兩造母親於102年6月2日死亡，其名下遺有財產：①動產：
    車號00-0000汽車一輛；②不動產：新北市○○區○○段0000地號
    之土地，權利範圍2分之1，新北市○○區○○段00000○號之建物
    ，權利範圍全部。繼承人則有：配偶陳國富，子女：陳志成
    （即被告）、陳建宏（即原告）、陳佳美、陳建榮，共五人
    。
  ⒉陳林玉枝之全體繼承人協商後於102年7月16日簽訂「遺產分
    割協議書」（被證1)，由林家蓁地政士（代書）書寫協議内
    容，交由五位繼承人簽名蓋印，並以之作為不動產登記附件
    ，交由代書向新北市三重地政事務所登記完畢。因此被證1
    遺產分割協議書才是所有繼承人均同意之分割方式，係真正
    之遺產分割協議書。對比兩份協議書，被證1不僅是内容由
    代書協助書寫並在場見聞，且由全體繼承人參與，均有親筆
    簽名，其上印文更是以印鑑證明之印鑑章蓋印；至於原告所
    提出原證二全以電腦打字，無簽名，被告陳志成之印文僅係
    隨處可取得之木頭便章，參與人士僅有原告與被告，協議的
    遺產範圍亦非被繼承人全部財產，兩相比較下，原告提出之
    協議書顯得虛假，不知從何而來。
  ⒊蓋被繼承人陳林玉枝之繼承人共有5位，除兩造外尚有其他3
    位並無拋棄繼承情形，何以原告提出之原證二僅僅只有原告
    與被告二人？又全體繼承人已於「102年7月16日」簽立被證
    1遺產分割協議書，其上已載明被告繼承範圍乃「新北市○○
    區○○段0000地號面積106平方公尺，持分1/5，及地上建物新
    北市○○區○○○路○段00巷0弄00號，建號10026所有權全部」，
    並以該協議書交由代書協助辦理登記，兩造斷無可能亦無必
    要，在相隔「兩日」後於「102年7月18日」再簽立協議書，
    更顯見原告提出之原證二文書十分可疑。
  ⒋就全體繼承人簽訂遺產分割協議書之過程，其餘繼承人即陳
    國富、陳佳美、陳建榮以及代書林家蓁均可證明，分割方式
    已清楚載明於被證1「遺產分割協議書」上，可知被告並未
    允諾給付200萬元予原告，更遑論以本票擔保協議書之履行
    ，原告提出系爭本票上之署押及指紋蓋印均與被告無關，此
    情懇請鈞院查察。
  ㈢原告恐涉及刑事偽造文書罪嫌：
  ⒈原告與被告為兄弟關係，過去兩造曾多次有訴訟糾紛，最近1
    次乃原告以其配偶名義主張被告無權占有其房屋，請求遷讓
    房屋及租金或類似租金之不當得利，惟原告主張及所附證據
    均為空言泛稱，證明力極低，故經臺灣新北地方法院108年
    度訴字第2986號判決駁回訴訟。由此可知，原告試圖多次向
    被告索取金錢失敗後，卻又另行興起本訴訟。
  ⒉蓋若被告果真簽有本票1紙，目的是為了擔保遺產分割，何以
    分割登記過去多年，原告卻未曾聲請本票裁定？未聲請強制
    執行？竟是待本票請求權已罹於3年之消滅時效後，相隔7年
    後才以訴訟請求？
  ⒊原告所提之原證二協議書、原證三本票，均非被告所作成，
    原告恐有涉及刑事偽造文書之嫌，被告念及兄弟情份，並不
    想對原告提出刑事告訴，請原告自重。
　㈣並聲明：　
  ⒈原告之訴及假執行聲請均駁回。
  ⒉訴訟費用由原告負擔。
  ⒊若受不利益判決，被告願供擔保，請准宣告免為假執行。　
三、原告主張兩造為兄弟關係，兩造母親陳林玉枝於102年6月2
    日死亡，遺產有新北市○○區○○○路0段00巷0弄00號房地
　　之事實，有戶籍謄本在卷可稽（本院重簡字卷第15頁），且
    為被告所不爭執，堪信為真實。
四、原告復主張兩造同為母親陳林玉枝之繼承人，並達成遺產分
    割之共識，遂於102年7月18日簽訂遺產分割協議書，約定由
    被告以200萬元取得原告之應繼分並開立票面金額200萬元之
    系爭本票予原告收執，詎原告持系爭本票向被告提示付款時
    ，竟未獲兌現，經原告多次催討，被告均置之不理、拒不給
    付，原告自得依票據法第22條第1項前段、第4項、第120條
    第2項規定即行使票據上利益償還請求權，向被告請求給付
    票款200萬元，退步言之，系爭本票乃被告為受讓原告就三
    重房地之應繼分而開立交付予原告，故原告亦得依系爭協議
    請求被告給付等情。則為被告所否認，並以前詞置辯。經查
    ：
  ㈠按當事人主張有利於己之事實者，就其事實有舉證之責任，
    民事訴訟法第277條前段定有明文。又民事訴訟如係由原告
    主張權利者，應先由原告負舉證之責，若原告先不能舉證，
    以證實自己主張之事實為真實，則被告就其抗辯事實即令不
    能舉證，或其所舉證據尚有疵累，亦應駁回原告之請求（最
    高法院17年上字第917號判例意旨參照）。次按私文書之真
    正，他造當事人有爭執者，舉證人應負證明其真正之責，此
    觀民事訴訟法第357條之規定自明。又同法第358條關於私文
    書經本人或其代埋人簽名、蓋章或按指印者推定為真正之規
    定，須其簽名、蓋章或按指印係本人或其代理人為之，在當
    事人間已無爭執或經舉證人證明者，始得適用（最高法院71
    年度台上字第2635號民事裁判參照）。又票據為無因證券，
    係謂票據所表彰之權利，與其基礎之原因關係各自獨立，票
    據權利之行使不以其原因關係存在為前提，至該票據本身是
    否真實，如當事人發生爭執時，仍應由票據權利人負證明之
    責（最高法院84年度台上字第1633號民事裁判參照）。
  ㈡本件原告主張兩造同為母親陳林玉枝之繼承人，並達成遺產
    分割之共識，於102年7月18日簽訂遺產分割協議書，約定由
    被告以200萬元取得原告之應繼分並開立票面金額200萬元之
    系爭本票予原告收執之有利於已事實，為被告所否認，依民
    事訴訟法第277條規定，原告就其事實有舉證之責任。又原
    告提出之協議書及本票，被告亦否認其形式上之真正，則依
    上開最高法院裁判見解，原告就該協議書及本票之真正，即
    負證明之責。
　㈢原告雖聲請鑑定系爭本票上之簽名筆跡及傳訊證人陳佳美、
    林家蓁，以證明兩造就母親遺產達成分割之共識，於102年7
    月18日簽訂遺產分割協議書，約定由被告以200萬元取得原
    告之應繼分並開立票面金額200萬元之系爭本票予原告收執
    之事實，暨原告提出之協議書及本票之真正。惟本件經本院
    數度將系爭本票與其他被告所不爭執之筆跡資料送請鑑定，
    然均經法務部調查局及內政部警政署刑事警察局函覆以「欠
    缺足夠陳志成於102年間所書之簽名筆跡憑比，就所送資料
    尚無法鑑定」等語，而無法鑑定。又本院多次傳訊證人陳佳
    美、林家蓁到庭作證，其2人每次皆事先具狀或來電敘明正
    當理由而拒絕作證。是原告上開舉證方式，尚無從使本院為
    有利原告之認定依據。 
　㈣原告固主張系爭本票之筆跡因年代較遠無法鑑定，並不表示
    筆跡係屬偽造，本院依民事訴訟法第359條第1項之規定本得
    依職權逕行核對筆跡真偽，經核卷內被告所不爭執之比對樣
    本如：1.陳志成109年8月21日、109年11月20日及110年2月5
    日當庭親寫筆跡4紙、2.陳志成華泰銀行開戶資料、3.陳志
    成臺灣企銀開戶資料、4.中華電信股份有限公司營運處號碼
    可攜服務申請書、5.忠泰汽車電裝品有限公司公司登記案卷
    內股東同意書、6.新北市三重戶政事務所-陳志成102年7月8
    日印鑑登記證明申請書等被告親筆筆跡，以肉眼觀之，無論
    勾勒、運筆特徵、筆順、轉折、結構、神韻，均與系爭本票
    上被告之簽名明顯相同，細覾「志成」二字中「心」均以連
    筆方式書寫，「成」更是有其獨特連貫筆法，此個人特殊簽
    名習慣確非常人所能隨意模仿；互核原證7、原證8所示錄音
    譯文暨協議書之內容，亦可見被告處心積慮欲取回系爭本票
    ，以脫免其責，均已足徵系爭本票確為被告親簽云云。然
　　本件經本院數度將系爭本票與其他被告所不爭執之筆跡資料
    送請鑑定，然均經法務部調查局及內政部警政署刑事警察局
    函覆以「欠缺足夠陳志成於102年間所書之簽名筆跡憑比，
    就所送資料尚無法鑑定」等語，而無法鑑定，已如前述，可
    見當事人筆跡之真偽，並不能單純以勘驗之方式認定，故原
    告此部分主張亦無可取。
　㈤被告抗辯兩造母親陳林玉枝於102年6月2日死亡，其名下遺有
    財產：①動產：車號00-0000汽車一輛；②不動產：新北市○○
    區○○段0000地號之土地，權利範圍2分之1，新北市○○區○○段
    00000○號之建物，權利範圍全部。繼承人則有：配偶陳國富
    ，子女：陳志成（即被告）、陳建宏（即原告）、陳佳美、
    陳建榮共5人。陳林玉枝之全體繼承人協商後於102年7月16
    日簽訂被證1「遺產分割協議書」，由林家蓁地政士（代書
    ）書寫協議内容，交由5位繼承人簽名蓋印，並以之作為不
    動產登記附件，交由代書向新北市三重地政事務所登記完畢
    ，因此被證1遺產分割協議書才是所有繼承人均同意之分割
    方式，係真正之遺產分割協議書等語，復經提出被證1「遺
    產分割協議書」為證（本院訴字卷第31頁）。查本院就原證
    二協議書及被證1遺產分割協議書，兩相對比結果，被證1係
    由代書協助書寫並在場見聞，且經全體繼承人參與，均有親
    筆簽名，其上印文更以印鑑證明之印鑑章蓋印；至於原證二
    則全以電腦打字，並無簽名，被告之印文僅係一般便章，參
    與之人僅為原告與被告，協議之遺產範圍亦非全部遺產，相
    較之下，自應以被證1為可採，益徵本件原告主張之遺產協
    議及簽發本票事實，尚難認為真實。
五、綜上所述，本件原告主張兩造達成原證二遺產協議及被告簽
    發系爭本票之事實，尚難認為真實。從而，本件原告依票據
    法第22條第1項前段、第4項、第120條第2項等規定及系爭協
    議約定等法律關係，請求被告應給付原告200萬元，及自起
    訴狀繕本送達翌日起至清償日止，按週年利率百分之5計算
    之利息，為無理由，應予駁回。又原告之訴既經駁回，其假
    執行之聲請已失依附，應併駁回。
六、本件事證已臻明確，兩造其餘主張及攻擊防禦方法，核與判
    決結果不生影響，爰不一一論述，附此敘明。
七、訴訟費用負擔之依據：民事訴訟法第78條。
中　　華　　民　　國　　111 　年　　3 　　月　　22　　日
                  民事第五庭    法　官　連士綱
以上正本係照原本作成
如對本判決上訴，須於判決送達後20日內向本院提出上訴狀。如
委任律師提起上訴者，應一併繳納上訴審裁判費。
中　　華　　民　　國　　111 　年　　3 　　月　　23　　日
                                書記官　游曉婷